最高法院刑事判決　　　　　　　　　　　　　　　九十三年度台上字第六五五九號
　　上　訴　人
　　即 自訴 人　丁○○
　　　　　　　　　　　　（送達代收人：黃碧芬律師）
　　自訴代理人　黃碧芬律師
　　　　　　　　陳盈潔律師
　　上　訴　人
　　即 自訴 人　甲○○
　　　　　　　　己○○
　　　　　　　　　　　　現居台北市○○路二五八巷十弄二之一號七樓
　　　　　　　　丙○○
　　　　　　　　戊　○
　　　　　　　　乙○○
　　　　　　　　（右五人共同送達代收人　孫銘豫律師）
　　被　　　告　庚○○原名「.
右上訴人等因自訴被告偽造有價證券等罪案件，不服台灣高等法院中華民國九十年十
一月十五日第二審判決（八十八年度上訴字第二五九六號，自訴案號：台灣台北地方
法院八十六年度自字第七四七號），提起上訴，本院判決如左：
    主  文
上訴駁回。
    理  由
按刑事訴訟法第三百七十七條規定，上訴於第三審法院，非以判決違背法令為理由，
不得為之。是提起第三審上訴，應以原判決違背法令為理由，係屬法定要件。如果上
訴理由狀並非依據卷內訴訟資料，具體指摘原判決不適用何種法則或如何適用不當，
或所指摘原判決違法情事，顯與法律規定得為第三審上訴理由之違法情形不相適合時
，均應認其上訴為違背法律上之程式，予以駁回。本件原判決以自訴意旨略稱：被告
庚○○因上訴人（即自訴人）戊○積欠其債務，竟於民國八十五年五月三十一日凌晨
一時許，見戊○偕其妻邱竹英（下或稱邱女）進入其住處，即將鐵門關鎖，並持藍波
刀一把向戊○夫妻揮舞，隨即丟出二付手銬脅迫戊○夫妻自行銬住，且不准離去。戊
○夫妻因懼怕，被迫自行將手銬住，致失去行動自由。被告復基於傷害之故意，以拳
腳及警棍、開山刀、電擊棒、殺蟑劑及類似手指虎之工具等兇器，凌辱傷害戊○；致
戊○身體受有左、右脅部、左上臂、左前臂等處挫、瘀傷之傷害。又被告脅迫戊○簽
訂租約，而強行住進戊○所有台北市○○路○段一四五號八樓之六、之七房屋後（被
告被訴強制罪部分，業經第一審判決無罪確定），復於同年十月間，利用戊○不及取
走原置於該房屋內之文件及印章之機會，盜用上訴人甲○○、丁○○、己○○、丙○
○、乙○○等五人（下稱甲○○等五人）之印章，偽造以渠五人為發票人之本票二張
；復盜用戊○、方古光碧、古光宇及甲○○等五人之印章，偽造戊○、方古光碧、古
光宇之借款合約書、切結書，及偽造甲○○等五人之授權（擔保）同意書，並變造戊
○、方古光碧之印鑑證明書影本。旋持上開偽造之本票向台灣台北地方法院聲請本票
裁定，再持以向同法院聲請對己○○、丁○○之財產為強制執行，足以生損害於上開
各該被偽造之人。再被告於同年十月間，獲悉上述房屋遭台灣台北地方法院查封，又
盜用戊○之印章，偽造戊○出租上開房屋之租賃契約書一份，持以向該法院民事執行
處主張租賃權，足以生損害於戊○、第一商業銀行股份有限公司（抵押債權人），及
法院辦理強制執行事務之正確性等情。因認被告涉有刑法第二百七十七條第一項、第
三百零二條、第三百零五條、第二百十七條第二項、第二百零一條、第二百十六條、
第二百十條、第二百十一條等罪嫌。惟訊據被告否認上開犯行，辯稱：戊○夫婦並未
於八十五年五月三十一日至其住處，伊亦無傷害及妨害戊○夫婦自由等犯行。又前述
本票、借款合約書、切結書、授權（擔保）同意書、印鑑證明書影本等文件，均係戊
○所交付供債權擔保之用。上訴人甲○○等五人亦均同意擔保戊○積欠伊之債務；方
古光碧、古光宇並親自持印鑑章至地政事務所辦理設定抵押權予伊；上開本票及文件
均屬真正，伊並無盜用印章、偽造本票，及偽造、變造文書之犯行等語。經查自訴人
戊○所提出之診斷證明書及警局備案資料，僅能證明其身體受傷，及丙○○曾前往警
局備案之事實，尚難據以推斷被告必有上開傷害及妨害自由等犯行。而戊○所提出之
手銬二付，被告已否認為其所有，且該手銬並非難以購得之物，不能據以證明被告曾
使用該手銬剝奪戊○夫婦之身體自由。況上開手銬若係被告用以加害戊○之工具，豈
有可能交由戊○保管？足徵上開手銬尚不足以作為被告犯罪之證據。再證人丙○○雖
證稱：戊○因欠債遭被告挾持並戴上手銬，伊曾至五分埔派出所備案云云。惟據警員
黃永裕證稱：丙○○雖報稱戊○與被告有金錢糾紛，被人押走及戴上手銬，但卻請求
警方勿派人前往現場，因其擔心警員至現場後，無法開門，戊○將遭不測。且其並未
正式報案，亦未指明被告之姓名及住址，故未製作筆錄等語。查丙○○於案發當時並
未進入被告屋內，其何能得知戊○夫婦遭挾持並戴上手銬之事？且戊○夫婦若確有遭
被告挾持及戴手銬情事，何以其竟不願正式報案，卻反而隱諱被告姓名、住址，甚至
要求警方勿派員前往現場調查？顯與情理有悖，所述自難憑採。又邱竹英雖亦指訴被
告有前揭犯行，但其係戊○之妻，且其所述前往被告住處之原因、有無自行戴上手銬
、被告使用兇器之種類，以及戊○之身體何處受傷等情節，均與戊○所述不相一致。
況依戊○夫婦所述，當日係戊○先至被告住處，嗣返家後向邱女告稱被告已「抓狂」
，乃再邀同邱女同往被告住處。惟戊○夫婦均係智慮成熟之人，豈有見被告行止異常
，卻仍偕同前往被告住處而自陷於危境之理？又自訴人等先前曾向檢察官提出告訴，
經檢察官指揮警方至被告上開住處搜索結果，並未扣得如戊○所指被告行兇之工具等
物，有搜索扣押證明筆錄在卷可稽，足徵戊○夫婦前開指訴，均難採信。又據戊○自
承：「基隆路之六、之七都有打租約，之六部分我有整理過給他」，「租約是被告要
我們寫之六、之七，我才叫之六的其他住戶搬走」等語。可見被告係與戊○簽訂租約
後，始遷入上述房屋，難認其有盜用印章，偽造租約而佔用上開房屋之犯行。且戊○
於被告遷入該屋之前，曾向被告表示擬先至該屋清理物品，將其原置放之物品搬出，
再由被告遷入等語，亦有戊○與被告對話之錄音帶一捲及錄音譯文一份在卷可稽，益
徵戊○確有與被告簽立租約而讓被告遷入該屋之事實。則該租賃契約既非出於偽造，
被告持該租約向法院陳報租賃權，即無不法可言。戊○又自承：「（印）章是我姊姊
他們八、九年前用的木頭便章，都是用在定存的……所有的章真正不爭執」等語；可
見上述切結書、擔保同意書、合約書、印鑑證明上所加蓋之方古光碧、古光宇及自訴
人等之印章均屬真正，而非偽造。且戊○既自承於被告遷入該屋之前，已先行清理該
屋內之物品，並僱車將屋內重要物品運走，而上述印章俱屬極重要之物，其應不致將
之留置於該屋，而任由被告盜用。且檢察官指揮警方至上開房屋內搜索結果，亦未查
得上述印章等物，有同上搜索扣押證明筆錄在卷可稽。況證人楊美貞、楊宇燦亦均證
稱：伊等曾親見戊○之親友多人在上址談論債權擔保事宜，並將有關文件資料交予被
告等情，益見被告所辯非虛。雖自訴人等另舉第一審法院八十六年度自字第五九五號
被告自訴戊○、方古光碧、古光宇等詐欺案件之判決為證，認被告非不可能自上開房
屋取得上述印章而偽造文書。但該案件判決所稱被告非不可能自該屋內取得上述印章
一節，僅屬推測性之論斷理由，尚難據以認定被告有盜用印章之事實。至證人李琢然
、丁茂初、蕭俊雄、羅渝壁、趙淑婉等人之證言，以及自訴人等所提出之振農水泥製
品股份有限公司之證明單、在職證明書、台灣北區郵政管理局郵件處理中心之證明書
、值勤詳情表及函文，縱能證明自訴人己○○、乙○○、丁○○等人於八十五年二月
十七日均在上班，不可能同時在被告住處簽約、蓋章或交付文件。惟前揭證人與自訴
人等分別有牌友、同事、弟媳或同學之關係，所述有偏頗之虞，已難遽信。且戊○自
承曾借用甲○○等人之印章，並以其等之名義開立帳戶，或以渠等所有之不動產擔保
其債務，有戊○以渠等之名義所開立之帳戶明細、不動產買賣契約書、抵押權設定登
記申請書等資料在卷可證；而甲○○等人亦均未否認上情，堪認彼等應有概括授權戊
○以渠等名義對外為法律行為之事實。從而，被告縱非直接自方古光碧、古光宇及甲
○○等五人取得前述本票及文件，而係由戊○所交付，亦不能據此推認被告即有偽造
上述文書及本票之犯行。另依台北縣汐止地政事務所函附土地登記申請書影本，及台
北市松山地政事務所函附土地登記申請案卷影本觀之，上述本票二張應屬真正，且其
中方古光碧之抵押權設定契約書內容係由戊○所代撰，並由方古光碧親自簽名，亦據
戊○陳明在卷，益證被告所辯未偽造文書及本票一節非虛。是自訴人等所指訴之犯罪
事實，以及所提出之前述直接、間接證據，均非毫無瑕疵，且有合理性之懷疑存在，
尚無從為被告有罪之確信。此外，復查無證據證明被告有如自訴意旨所指之上開犯行
，因認不能證明被告犯罪，乃維持第一審諭知被告無罪之判決，而駁回自訴人等在第
二審之上訴，已詳敘其證據取捨及得心證之理由。核其所為之論斷，俱與卷內資料相
符，從形式上觀察，原判決並無調查未盡、理由不備或採證違背證據法則等違法情形
。上訴意旨略以：被告確有傷害及妨害戊○夫婦自由等犯行，原審對於伊等所提出之
諸多證據，均未詳加審酌，遽認不能證明被告犯罪，自有不當。又伊等並未親自在場
交付上述本票及文件予被告，亦未在上述文件上簽名，原判決竟認上述本票及文件係
伊等所交付，亦有不合。再前揭本票及文件均係被告所偽造，而被告所提出陳報租賃
權之租賃契約書亦非真正，原審未予詳查，遽認被告並無偽造及行使偽造本票及文書
等犯行，亦有未洽。此外，證人楊美貞、楊宇燦所陳均屬傳聞之詞，且與實情不符，
原審竟採為有利於被告之認定，亦有違誤。又丁○○並未交付印章或授權戊○以渠名
義對外為法律行為，原判決竟認其有此項授權，亦有不合云云。按認定犯罪事實所憑
之證據，雖不以直接證據為限，間接證據亦包括在內；然無論直接或間接證據，其為
訴訟上之證明，須於通常一般人均不致於有所懷疑，而得確信其為真實之程度者，始
得據為有罪之認定，倘其證明尚未達到此一程度，而有合理性之懷疑存在時，事實審
法院復已就其心證上理由予以闡述，敘明其如何無從為有罪之確信，因而為無罪之判
決，尚不得任意指為違法。又認定犯罪事實應憑證據，為刑事訴訟法所明定，故被告
之抗辯或所舉之反證，縱屬不能成立，若非有積極證據足以證明其犯罪行為，仍不能
遽為有罪之認定。查原判決對於自訴人等所指訴之犯罪事實，暨其所舉之前述直接或
間接證據，如何尚有合理性之懷疑存在，而均不足以為被告有罪之確信，因而為其無
罪之判決，已詳敘其心證上之理由。而證人楊美貞、楊宇燦既係就彼等在場見聞之事
實而為陳述，即難謂全係傳聞之詞，原判決採為佐證，於法並無不合。縱被告所持之
辯解暨上開二證人所述，均不能成立，若非有積極證據足以證明其犯罪行為，仍不能
遽為被告有罪之認定。是原判決以查無確切之證據足認被告有如自訴意旨所指之犯罪
事實，因而為其無罪之諭知，難認於法有違。本件上訴意旨所云各節，均非依據卷內
訴訟資料，具體指摘原判決不適用何種法則或如何適用不當，徒就原審取捨證據職權
之適法行使，暨原判決已明確論斷詳細說明之事項，任意指為違法，且猶執其在原審
之主張，為單純事實之爭辯，顯與法律規定得為第三審上訴理由之違法情形不相適合
，揆之前揭說明，其等上訴均為違背法律上之程式，應予駁回。又原判決關於被告被
訴傷害罪及恐嚇危害安全罪部分雖屬不得提起第三審上訴之案件，然上訴人等於原審
辯論終結前均主張該部分與被告被訴妨害自由罪部分，有方法結果之裁判上一罪關係
，基於審判不可分原則，該部分亦得上訴於第三審法院，併此敘明。
據上論結，應依刑事訴訟法第三百九十五條前段，判決如主文。
中　　　華　　　民　　　國　　九十三　　年　　 十二 　　月　　 十六 　　日
                              最高法院刑事第六庭
                                  審判長法官  吳　雄　銘
                                        法官  池　啟　明
                                        法官  石　木　欽
                                        法官  郭　毓　洲
                                        法官  吳　三　龍
      右正本證明與原本無異
                                              書  記  官
中　　　華　　　民　　　國　　九十三　　年　　 十二 　　月　　 二十 　　日
                                                                        Ｃ
